【裁判字號】    90,重上,52
【裁判日期】    920617
【裁判案由】    清償債務
【裁判全文】
臺灣高等法院臺中分院民事判決  九十年度重上字第五二號
      上  訴  人  戊○○
      複  代理人  丙○○
      被  上訴人  乙○○
右當事人間清償債務事件，上訴人對中華民國九十年二月二十七日臺灣臺中地方法院
八十八年度重訴字第八九二號第一審判決提起上訴，本院判決如左：
      主      文
原判決關於駁回上訴人後開第二項之訴部分暨假執行之聲請及訴訟費用之裁判均廢棄
。
被上訴人應再連帶給付上訴人新台幣貳佰壹拾萬柒仟壹佰肆拾元，及其中新台幣壹佰
零壹萬壹仟貳佰伍拾參元自民國八十九年七月二十日起至清償日止按年息百分之十點
九五計算之利息；暨自民國八十九年七月二十日起至清償日止按年息百分之二十計算
之違約金。
上訴人其餘之上訴及追加之訴暨追加之訴之假執行聲請均駁回。
第一、二審除追加之訴外之訴訟費用由被上訴人連帶負擔二分之一，餘由上訴人負擔
；追加之訴之訴訟費用由上訴人負擔。
本判決第二項於上訴人以新台幣柒拾萬貳仟元為被上訴人供擔保後，得假執行；但被
上訴人如於假執行程序實施前，以新台幣貳佰壹拾萬柒仟壹佰肆拾元，為上訴人預供
擔保，得免為假執行。
      事實及理由
一、按當事人於訴訟程序進行中死亡者，應由其繼承人承受訴訟。民事訴訟法第一百
    六十八條、第一百七十五條第一項定有明文。本件被上訴人呂慶南於民國九十一
    年十一月十一日死亡，被上訴人己○○○○為其繼承人，有戶籍謄本在卷可稽，
    業經其聲明承受訴訟在案，本件自應由其續行訴訟。
二、按訴之變更或追加，非經他造同意不得為之，但擴張或減縮應受判決事項之聲明
    者，不在此限。民事訴訟法第四百四十六條第一項定有明文。本件上訴人於原審
    起訴請求被上訴人應連帶給付新台幣（下同）七百四十一萬三千一百四十二元，
    及自八十七年十一月十八日起至清償日止，按年息百分之五計算之利息，嗣於本
    院擴張請求被上訴人應再連帶應給付一百二十萬四千六百七十元，及自八十九年
    七月二十日起至清償日止按年息百分之十、九五計算之利息暨按息百分之二十計
    算之違約金，核屬訴之聲明之擴張，揆諸上開條文規定，自無不合，合先敘明。
三、上訴人起訴主張：呂慶南於八十二年六月十七日以被上訴人乙○○、黃菊為債務
    人，並以被上訴人乙○○所有坐落臺中市○○區○○段一九三號之一地號土地及
    其上建物，設定抵押權四百萬元予上訴人，向上訴人借款四百萬元，約定利息按
    日息每百元三分，違約金按日息每百元八分計算，清償期為八十二年十二月十七
    日，嗣呂慶南於上開借款屆期無法償還，乃於八十三年二月二十四日變更登記乙
    ○○為債務人，黃菊、呂慶南為連帶債務人，並將存續期間延長至八十五年六月
    十七日止，迨八十三年五月一日、及同年八月二十一日，兩造會算後被上訴人之
    債務增為四百七十六萬五千元，被上訴人乃交付由呂慶南、黃菊所共同簽發，並
    由被上訴人乙○○背書如原判決附表一所示本票七紙予上訴人，後因被上訴人未
    按期償還該票款，上訴人依原審法院八十四年度拍字第二八八二號裁定、及鈞院
    八十五年度抗字第四八三號裁定聲請強制執行，由原審法院八十四年度執字第二
    ０二八號給付票款執行事件中，於八十四年五月十五日受償本金一百六十七萬九
    千二百八十元、利息十萬零九十元（計息期間自八十三年八月三十日至八十四年
    五月十五日止），其餘未受償本金三百零八萬五千七百二十元，乃作為原法院八
    十五年度執字第一六九０七號拍賣抵押物事件之債權原本，依該事件強制執行金
    額計算書分配表之記載，自八十三年八月三十日起至八十七年十一月十七日之利
    息為一百四十二萬五千五百二十八元，同期間之違約金為三百八十萬四千零七十
    六元，並於八十八年六月間分配受償九十萬三千一百八十二元，分配不足額為七
    百四十一萬三千一百四十二元，爰依消費借貸及連帶保證關係訴請被上訴人應連
    帶給付如上開之金額，並自八十七年十一月十八日起至清償日止，按年息百分之
    五計算之利息。原審判決被上訴人應連帶給付上訴人一百三十萬四千二百三十元
    ，及其中四十三萬三千三百元（尚欠本金部分）自八十九年七月二十日起至清償
    日止，按年息百分之五計算之利息，並就兩造陳明願供擔保請准宣告假執行，及
    免為假執行之聲請，分別酌定相當擔保金併准許之，並駁回上訴人其餘之請求。
    上訴人不服原判決，提起本件上訴，於本院聲明，求為判決：
    (一)原判決關於駁回上訴人第二項之訴及其假執行之聲請均廢棄。
    (二)右廢棄部分，被上訴人應再連帶給付上訴人六百零九萬八千九百一十二元。
    (三)被上訴人應再連帶給付上訴人一百二十萬四千六百七十元。
    (四)第(二)(三)項部分中之三百五十六萬九千一百七十三元，自八十七年十一月十八日
      起至清償日止按年息百分之一０、九五計算之利息，及按年息百分之二十計算
      之違約金。
    (五)第二、三項請求，上訴人願提供擔保，請准宣告假執行。
    並補充陳述稱：
    (一)上訴人自認兩造間之借款本金為四百七十萬八千元，其中抵押借款本金四百萬
      元、普通借款七十萬八千元，上訴人就上開借款本金之金額，除已提出被上訴
      人借款時所交付之支票、本票及上訴人自銀行提款交付被上訴人款項之銀行存
      摺外，且依參照兩造所簽立之土地抵押權設定契約書約定：「２．本件借款債
      務人等應開立本票或支票作為借款憑據計算借款金額‧‧５．背書之支票亦同
      為借款」，益證上訴人所持之支票、本票確為交付借款之憑證無誤，「依一般
      情形而言，借用人既將土地為貸與人設定抵押權，並已登記完畢，自可推定貸
      與人已將貸與之金錢或代替物交付與借用人完畢，此乃一般經驗法則，自不容
      借用人隨意主張其未受到該借貸物之交付。」（最高法院五十九年度台上字第
      四六三號判決意旨參照），本件抵押權設定契約書上業已載明擔保權利總額四
      百萬元並已登記完畢，自應推定上訴人於抵押權設定時已交付借款四百萬元，
      又由被上訴人代理人於鈞院陳稱：「（問：是否於八十二年十二月十六日與戊
      ○○會算過債務，金額為四百二十五萬三千八百元？）承認，但有包括利息在
      內」（見鈞院卷(一)第二０七頁）、及「（問：借款時間有無確定？）願意以設
      定抵押權之八十二年六月十七日為借款的時間」（見鈞院卷(二)第四頁），則自
      借款之八十二年六月十七日起算至會算債務之八十二年十二月十六日止，時間
      剛好為六個月（半年），以兩造不爭執之利率按年息百分之十點九五計算，假
      設被上訴人完全未支付利息，則利息充其量亦僅二十二萬零七百九十一元而已
      ，而當時之本金為四百零三萬二千七百零九元（假設本金為Ｘ元，Ｘ加上Ｘ乘
      以百分之十點九五除以二等於四百二十五萬三千五百元，則得出Ｘ等於四百零
      三萬二千七百零九元），而本件被上訴人於八十二年十二月十六日之前，並非
      全然未支付利息，足證上訴人交付之本金絕對超過四百零三萬二千七百零九元
      ，益證上訴人主張抵押借款四百萬元確已交付，應屬可採。
    (二)借款人呂慶南於九十一年三月十一日準備程序時已陳稱如附表一、二（見鈞院
      卷(一)第一一０、一一一頁）之借款明細表，除附表一編號１丁○○、及編號２
      庚○○之支票部分未借到外，餘均已借到，而其當庭提呈之親筆手稿則記載：
      「丁○○支票是我向戊○○調現」（本院卷第一宗第二０九、二一０頁），顯
      見被上訴人有爭執者，僅編號２庚○○所簽發之支票二紙，面額共計一百二十
      五萬八千元部分而已，然上訴人確有交付上開借款金額乙節，業經呂慶南之合
      夥人甲○○於  鈞院九十二年一月十六日準備程序時證稱：「他拿給我的票，
      常常沒有兌現，我當時有三張支票，面額共一百多萬元，呂慶南有背書，他拿
      這三張票去向戊○○調現」，且經鈞院提示鈞院卷第一宗第一一二、一一三頁
      三張支票影本予證人，並問是否該三張支票？證人亦答稱：「是」在案，退步
      言之，縱  鈞院仍認上訴人未對交付借款四百七十萬八千元盡舉證責任，被上
      訴人亦已自認借款四百十四萬元，借款人呂慶南所提親筆手稿（見鈞院卷(一)第
      二一０頁）中雖僅承認於八十三年五月一日簽發之本票五張共三百七十八萬元
      是抵押借款本金，至於八十三年八月二十一日簽發之本票三十六萬元、六十二
      萬五千元，合計九十八萬五千元係付利息，然查該紙三十六萬元之本票即原判
      決附表一編號二，業經被上訴人於原審具狀自承：「所交付之借款僅為新台幣
      二百三十六萬元。即原告以所持之本票二百萬元及三十六萬元之二紙聲請本票
      裁定‧‧。」（見原審卷第四六、三二八頁），及經被上訴人之代理人於原審
      八十九年三月七日自承：「兩造間確實只有這七張本票之債權債務關係‧‧‧
      爭執點是被告只拿到二百萬元及三十六萬元，這是抵押權所擔保之債權」（見
      原審卷第一六六頁），則本件被上訴人自認收受之借款金額應為三百七十八萬
      元加上三十六萬元，合計為四百十四萬元。
    (三)系爭抵押借款債務清償期既為八十二年十二月十七日，而被上訴人未如期清償
      ，則違約金之起算點即應自八十二年十二月十八日起算，要與抵押權之存續期
      間無關，本件上訴人主張違約金應自八十二年十二月十八日起算，因上訴人係
      以土地抵押權設定契約書之記載為請求違約金之依據，兩造間原於八十二年六
      月十七日簽立之土地抵押權設定契約書，即已記載債務清償日期八十二年十二
      月十七日，嗣雙方雖於八十三年二月二十四日又簽訂土地他項權利變更契約書
      ，惟僅變更存續期間及債務人，至於債務清償日期則未變更，且於契約書上聲
      請登記以外之約定事項欄並記載：「２‧依據民國八十二年六月十七日所訂抵
      押權設定契約書履行。」，故違約金於逾該約定之債務清償日期而未履行時即
      發生，本件被上訴人於上開清償期屆至時並未清償本金，故其起算日自應以八
      十二年十二月十八日為準；反之，被上訴人主張違約金應自八十五年六月十八
      日起算，應非可採，蓋抵押權所擔保債權之清償期，應依抵押權設定契約書之
      記載，不可將抵押權存續期間之末日與抵押權所擔保債權之清償期混為一談（
      最高法院七十九年度台上字第六八二號判決參照），且抵押權係以擔保債務之
      清償為目的，不能離債權而單獨存在，在主債權未消滅之前，抵押權即繼續存
      在，故其本身並無所謂權利存續期間，至於債務清償日期，依民法第三一五條
      規定，除法律另有規定，或不能依債之性質或其他情形決定者外，債權人得隨
      時請求為清償，債務人亦得隨時為清償，另民法物權編修正草案第八百六十條
      之二規定：「抵押權約定有存續期間者，其存續期間之約定無效。但法律另有
      規定者，從其規定」，其修正理由為「抵押權之登記，實務上常有『存續期間
      』之項目，實則抵押權係以擔保債務之清償為目的，從屬於擔保債權而存在，
      該債權未消滅前，抵押權應繼續存在，債權消滅時，抵押權始歸於消滅，故其
      本身實無存續期間可言，如當事人間有存續期間之約定者，該約定應屬無效。
      但法律另有規定得為存續期間之約定者，例如最高限額抵押權是，應從其規定
      ，本條爰予增訂。」，本件抵押權為一般抵押權，是以其存續期間之約定無效
      ，被上訴人以其期間屆滿翌日作為計算違約金之起算日，於法自有未合，又按
      被上訴人於八十二年十二月十七日清償期屆至後，雖曾要求展期給付，並簽發
      前述七紙於八十三年八月三十日到期之本票作為給付，然因本票屆期亦未兌現
      ，則依民法第三百二十條「因清償債務而對於債權人負擔新債務者，除當事人
      另有意思表示外，若新債務不履行時，其舊債務仍不消滅」之規定，仍應自八
      十二年十二月十八日起計算違約金，違約金應自其翌日開始起算。
    (四)系爭借款截至八十九年七月十九日最後一次清償為止，被上訴人尚欠上訴人之
      金額合計為八百六十一萬七千八百十二元，兩造間之借款係包括抵押借款四百
      萬元及普通借款七十萬八千元，而被上訴人對借款利息約定為年息百分之十點
      九五並無異議，並同意違約金酌減為按年息百分之二十計算，則上訴人依據抵
      押借款四百萬元之清償日期為八十二年十二月十七日，自得請求自其翌日八十
      二年十二月十八日起算至清償日止，按上開利率計算之利息及違約金，其餘普
      通借款七十萬八千元，則分別自借款日起計算利息，依此計算並扣除歷經三次
      清償之結果，截至八十九年七月十九日止，被上訴人尚欠本金三百五十六萬九
      千一百七十三元、利息二十二萬七千七百二十五元、違約金四百八十二萬零九
      百十四元，合計共八百六十一萬七千八百十二元（見上訴人九十二年六月三日
      言詞辯論意旨狀附表四），又上訴人於八十四年五月十五日受償一百七十七萬
      九千三百七十元，依原審法院八十四年度民執字第二０二八號給付票款強制執
      行事件分配表之記載，利息雖為十萬零九十元、本金一百六十七萬九千二百八
      十元，惟因上開事件，上訴人係以本票裁定為執行名義，故上開受償之本金應
      係票據之本金，而非本件借款之本金，則該案受償之金額一百七十七萬九千三
      百七十元仍應優先抵充本件借款迄至八十四年五月十五日已發生之利息三十五
      萬八千七百十八元及二十八萬一千八百二十五元後，始得抵充本金。綜上，歷
      經三次清償後，上訴人尚得請求被上訴人連帶給付八百六十一萬七千八百十二
      元及其中本金三百五十六萬九千一百七十三元，自八十九年七月二十日起至清
      償日止，按年息百分之十點九五計算之利息及按年息百分之二十計算之違約金
      ，惟原審僅判准請求一百三十一萬四千二百三十元、及其中四十三萬三千三百
      元部分自八十九年七月二十日起至清償日止，按年息百分之五計算之利息，自
      有未合。
四、被上訴人則以：抵押權乃就抵押物賣得償金受優先清償之權利，必從屬於債權而
    存在，將來實行抵押權拍賣抵押物時，已被擔保之債權合法存在為前提，苟無債
    權存在，即不生拍賣抵押物而優先受償之問題，此稱為抵押權之從屬性，又所擔
    保之債權為消費借貸，以金錢或其他代替物之交付，而生效力，若未表明以收到
    借款，尚不足證明其交付借款之事實，如經爭執，仍須就交付之事實負舉證之責
    任（最高法院五十五年台上字第九五二號、六十九年度第十七次民事庭會議決議
    參照）。被上訴人乙○○曾於八十八年六月二十九日以台中法院郵局０三五一四
    號存證信函，另於八十八年八月五日以台中法院郵局第０一四一九二號存證信函
    告知上訴人，所交付之借款僅為二百三十六萬元，即上訴人以所持之本票二百萬
    元及三十六萬元二紙聲請本票准許強制執行裁定，就乙○○與訴外人賴庚申間之
    提存金（八十年度存字第八三八八號）一百七十八萬五千三百八十三元，而為執
    行（見八十四年度民執字第執七字第二０二八號），其分配表不足額為六十八萬
    零七百二十元，故上訴人對於其餘之債權之交付應負舉證之責，實則，如原判決
    附表一編號三至七所示本票係交付訴外人賴玉長，與上訴人無關，又本件為一般
    之抵押權，並非最高限額之抵押權，除被上訴人自認合法債權存在部分二百萬元
    及預付利息三十六萬元（已受債一百六十七萬九千二百八十元、及九十萬三千一
    百八十二元，合計二百五十八二千四百元）之外，其餘部分上訴人自應負交付舉
    證之責任，上訴人於八十九年四月十七日之陳述狀所主張亦與其提出附卷之計算
    不相符合，且其所陳述以最高限額抵押權之方式而為陳述，與本件之抵押權本質
    不合，自難謂已負舉證之責，且乙○○所有坐落台中市○○區○○段一九三之一
    地號土地提供與上訴人設定抵押權登記，利息部分每百元日息三分，遲延利息無
    、違約金每百元日息八分，存續期間自八十二年六月十七日至八十五年六月十七
    日止，按每百元日息三分，換算為年息則年利率百分之十點九五，每百元日息八
    分，換算為年息，則年利率百分之二九點二，分配表計算為三百八十四萬四千七
    十六元，違約金部分已超過法定利率甚高，請依民法第二百五十二條之規定核減
    （五十三年十月二十七日第五次民刑總會會議記錄參照）。關於違約金之約定，
    為損害賠償約定之性質，則應視為因遲延所生之損害業已依契約預定其賠償，不
    得更請求遲延利息賠償損害（最高法院六十二年台上字第一三九四號），原審法
    院八十五年執字第一六九０七號分配表計算方法有重複計算之誤等語置辯。原審
    為上開判決，上訴人不服提起本件上訴，被上訴人於本院聲明，求為判決：
    (一)上訴駁回。
    (二)如受不利之判決，願供擔保，請免為假執行。
    並補充陳述稱：
    (一)兩造間有金錢借貸契約，上訴人雖於原審自認本件抵押借款至八十三年八月三
      十日止為三百五十萬元，而原判決附表一本票七張，面額總計為四百七十六萬
      五千元，應包括本金及利息之總額，其中一百二十六萬五千元為八十二年十二
      月十七日起至八十三年八月三十一日止之利息，因兩造間之抵押權設定登記，
      分別為八十二年六月十七日、及八十三年二月二十四日，抵押權債權登記雖為
      四百萬元，惟被上訴人抵押借款只借到二百萬元即如原判決附表一編號一所示
      本票，另編號二所示三十六萬元本票係預先開立之利息，其餘編號三至七所示
      五紙本票，係交付訴外人賴玉長與呂慶南、黃菊間之普通債權，業經台中地方
      法院八十三年度票字第一００四七號本票裁定確定在案，上訴人於八十五年五
      月一日以台灣中區郵政管理局第４１支局第２５４號存證信函通知乙○○為債
      權讓與，況上訴人執予聲稱為抵押債權之憑證之本票，其發票日期為八十三年
      五月一日及八十三年八月一日，到期日為八十三年八月三十日，上訴人並無法
      舉證證明八十三年二月二十四日有交付被上訴人四百萬元，故原判決以被上訴
      人乙○○於台灣高等法院台中分院八十五年度抗字第四八三號拍賣抵押物事件
      之陳述實借三百五十萬元為論據。上訴人主張原判決附表一所示七張本票面額
      總計四百七十六萬五千元，其中一百二十六萬五千元為八十二年十二月十七日
      至八十三年八月三十日止之利息，顯然與本票之發票日不符，且亦與事實不符
      ，又抵押權乃就抵押物賣得償金受優先清償之權利，必從屬於債權而存在，將
      來實行抵押權拍賣抵押物時，以被擔保之債權合法存在為前提，苟無債權存在
      ，即不生拍賣抵押物而優先受償之問題，此稱為抵押權之從屬性，又所擔保之
      債權為消費借貸，以金錢或其他代替物之交付，而生效力，若未表明已收到借
      款，尚不足證明其交付借款之事實，如經爭執，仍須就交付之事實負舉證之責
      任（最高法院五十五年台上字第九五二號、六十九年度第十七次民事庭會議決
      議參照）。
    (二)上訴人於原審主張：「我的請求是依照抵押權未完全清償，依分配表計算請求
      。抵押權擔保之債權係七張本票沒有其他的。」、及「法官闡明除了七張本票
      外與被告三人有無其他債權債務關係？上訴人答：沒有。本票是黃菊、呂慶南
      直接交給我，以乙○○之不動產設定抵押。」，上訴人僅自認此七張本票之債
      權，上訴人於九十年八月二十三日準備書狀附表一、二所列之票據，亦自認與
      被上訴人無債權債務關係。上訴人主張：「八十二年六月十七日簽訂抵押契約
      之前，被上訴人呂慶南、黃菊即已向上訴人借款四百一十八萬八千元整，如九
      十年八月二十三日準備書狀附表所載。」，惟被上訴人呂慶南到庭僅承認借款
      三百五十萬元（見鈞院卷二０六頁），上訴人所舉之證人丁○○無法為上訴人
      有利之證明，且丁○○所簽發之支票原本亦退回在丁○○手裡，應無債權存在
      ，上訴人於庚○○部分亦無法證明為真實，故上訴人之主張僅限呂慶南自認部
      分為真實。
    (三)上訴人所提出系爭本票之到期日為八十三年八月三十日，並於八十三年十月二
      十八日經本票裁定確定，於原審法院八十四年度執字第二０二八號強制執行事
      件，以原審判決附表一編號一、二所示二紙本票面額合計二百三十六萬元為原
      本債權聲請強制執行（執行名義為台中地院八十四年度票字第二四五號裁定）
      ，利息計算至八十四年五月十五日止，嗣於八十五年十一月二十二日實施抵押
      權之強制執行中提出本票作為債權證明，故至上訴人於八十八年八月三十一日
      提起訴訟時，系爭本票權利已罹於時效消滅，上訴人不得再主張票據關係而為
      請求。又兩造間實際借款利率為何？上訴人主張：「我都是交給他現金或即期
      支票，利息是日息百分之零點零六。」，被上訴人呂慶南主張：「先扣掉利息
      及佣金，佣金是百分之六，利息每萬元每月三百元」（見原審卷八十九年四月
      七日言詞辯論筆錄），是日息每百元百分之零點零六，換算年利率為百分之二
      一點九，每百萬元年利息為二十一萬五千元，每萬元每月三百元，其日息為百
      分之零點一，年利率為百分之三六點五，則一百萬元之年利息達三十六萬五千
      元。倘依兩造在原審之主張核算如下：本金二百九十五萬元計算利息，自八
      十二年六月十七日至八十三年五月一日止呂慶南主張日息百分之零點一計算，
      則0000000×０. １％  ×３１８１０＝９３８１００元，依上訴人自
      認之日息百分之零點零六計算利息，則0000000  ×０. ０６％  ×３
      １８＝５６２８６０元。本金三百七十八萬元計算之利息，自八十二年六月
      十七日至八十三年五月一日止：ａ呂慶南主張之利率計算利息0000000
        ×０. １％  ×３１８＝0000000元。ｂ上訴人之自認日息百分之零
      點零六計算利息0000000  ×０. ０６％  ×３１８＝0000000
      元，足證上訴人持有之票據其利息在百萬元以上，殊無疑義。
    (四)關於違約金部分，本件兩造均同意以賠償性違約金酌減按法定最高利率年息百
      分之二十計算，又民法第二百五十條第二項後段規定，違約金視為因不於適當
      時期或不依適當方法履行債務所生之賠償總額，本件抵押權登記，利息每百元
      三分計算，並無遲延利息，違約金登記為每百元每日八分計算，存續期間第一
      次登記為八十六年六月十七日至八十六年十二月十七日，八十三年三月十八日
      變更登記存續期間為八十二年六月十二日至八十五年六月十七日，即存續期間
      屆滿未清償，債務人應自遲延之日起給付其損害賠償額（最高法院五十二年度
      台上字第三六０二號判例參照），本件為定期之抵押權，在抵押存續期間屆滿
      之前，債權人不得行使抵押權，其實施拍賣抵押物請求未發生，若有違約金之
      約定，其違約金之請求權必於抵押權存續期間屆滿始發生，本件抵押權存續期
      間至八十五年六月十七日止，故縱然有違約，其違約金之起算日應自八十五年
      六月十八日起算，本件抵押權於八十三年二月十四日變更登記乙○○為債務人
      ，黃菊、呂慶南為連帶保證人，並將存續期間延長至八十五年六月十七日止，
      上訴人於存續期間內八十四年五月十四日，以給付票款為執行名義，執行受償
      本金一百六十七萬九千二百八十元，利息十萬零九十元（算至八十四年五月十
      五日），及依本金三百七十八萬元及補算自八十二年六月十七日起至八十三年
      五月一日止之利息為三十五萬元四百零六元（計算方法0000000元×３
      ０９日×０. ０３％＝３５０４０６元），依利息不得滾入原本再生利息，違
      約金亦不得併入原本再加計利息，所提出之給付應先抵充費用，次抵充利息，
      再抵充原本，再抵充違約金法則，計算結果不足額為二百一十九萬九百五十九
      元（未清償原本一百一十七萬七千一百六十二元，違約金一百零一萬三千七百
      九十七元），惟原判決已判決上訴人勝訴一百三十一萬四千二百三十元（未清
      償原本為四十三萬三千三百元、及違約金八十八萬九百三十元），此部分應予
      扣除，尚不足八十七萬六千七百二十九元整（未清償原本七十四萬三千八百六
      十二元、違約金一十三萬二千八百六十七元）。本件上訴人於抵押權存續期間
      屆滿前，選擇以票據關係而為求償，其本票准許強制執行之執行名義二百三十
      六萬元，實施求償獲得一百七十七萬九千三百七十元之清償，當然依法利息以
      年利率百分之六計算，因此被擔保之債權因清償而消滅，此稱為抵押權之從屬
      性，自無再主張抵押約定利息可言。
五、上訴人主張呂慶南於八十二年六月十七日以被上訴人乙○○、黃菊為債務人，並
    以被上訴人乙○○所有上開房地設定抵押權四百萬元，該抵押權設定日為八十二
    年六月十七日，擔保權利總額為四百萬元，約定存續期間為八十二年六月十七日
    至八十二年十二月十七日，利息是每百元日息三分，違約金是每百元日息八分，
    又於八十三年二月二十四日變更登記乙○○為債務人、黃菊、呂慶南為連帶債務
    人，抵押權存續期間變更為自八十二年六月十七日起至八十五年六月十七日止，
    嗣上訴人以本票裁定為執行名義，聲請原法院強制執行，於原法院八十四年執字
    第二○二八號給付票款執行事件中，於八十四年五月十五日受償本金一百六十七
    萬九千二百八十元，利息十萬零九十元（計息期間自八十三年八月三十日至八十
    四年五月十五日止），又於八十五年執字第一六九○七號拍賣抵押物執行事件中
    ，受償九十萬零三千一百八十二元，再於起訴後於八十七年執字第二二七八三號
    給付票款執行事件，受償八十九萬一千七百四十三元等情，業據上訴人提出原法
    院八十三年度票字第第一００四七號本票強制執行裁定、八十四年度拍字第二八
    八二號拍賣抵押物裁定、裁定確定證明書、債權憑證、本院八十四年度上字第七
    ０三號確認本票債權不存在事件判決書、八十五年度抗字第四八三號拍賣抵押物
    裁定、最高法院八十六年度台上字第一九０三號確認本票債權不存在事件判決書
    、上開抵押權設定契約書、他項權利變更契約書、他項權利證明書、原法院民事
    執行處強制執行金額計算書分配表、本票及土地登記謄本等件為證，並為被上訴
    人所不爭執，堪信上訴人上開之主張為真實，惟上訴人主張被上訴人總計向其借
    款之本金為四百七十萬八千元，經上開強制執行清償之結果，截至八十九年七月
    十九日止，被上訴人尚欠本金三百五十六萬九千一百七十三元、利息二十二萬七
    千七百二十五元、違約金四百八十二萬零九百十四元，合計為八百六十一萬七千
    八百十二元一節，則為被上訴人所爭執，並以上詞置辯。
六、兩造於本院準備程序中經協議簡化爭點結果（見本院卷(一)第一七九頁、二０六頁
    、本院卷(二)第一０八頁），歸納兩造爭執之點如下：
    (一)系爭借款本金數額部分：上訴人主張四百七十萬八千元；被上訴人則辯以僅借
      三百七十八萬元。
    (二)系爭借款之利息應自何時起算部分：上訴人主張至八十二年十二月十七日止有
      付利息外，自八十二年十二月十八日起未付利息；被上訴人則以其於簽發原判
      決附表一本票時，已將利息計算包括在該本票金額內，利息應自該本票到期日
      之八十三年八月三十日起算。
    (三)違約金應自何起算部分：上訴人主張系爭借款違約金起算日應自八十二年十二
      月十八日即原約定清償日期起算；被上訴人則以違約金應自上訴人同意抵押權
      變更存續期間之翌日即八十五年六月十八日起算。
      茲就兩造上開之爭點逐一論述如下。
七、關於系爭借款本金數額部分：
    按金錢借貸契約，屬要物契約，應由貸與人就交付金錢之事實負舉證之責。上訴
    人原主張其借貸予被上訴人之本金為如原判決附表一所示本票七紙之面額共計四
    百七十六萬五千元，嗣又縮減為四百七十萬八千元，惟被上訴人則以該本票金額
    係將利息計算包括在內，系爭借款本金僅為三百七十八萬元而已等語。按依兩造
    系爭借款所設定擔保之抵押權設定契約書約定，利息係每百元日息三分計算，交
    付利息之方式為每月付息一次，有上開之抵押權設定契約書在卷可憑；又上訴人
    於起訴時亦陳稱：被上訴人因系爭借款屆期無法償還，乃於八十三年二月二十四
    日變更抵押權存續期間延長至八十五年六月十七日止，兩造於八十三年五月一日
    、及同年八月二十一日會算後始簽發上開本票以為清償等語，則被上訴人既因借
    款屆期無法清償，而與上訴人會算結果，始簽發上開本票以為清償，衡諸客觀常
    情，債權人於會算時必要求債務人一併將利息計入清償，足見；上開本票面額應
    包括利息在內；又由呂慶南於九十一年三月十一日準備程序中提出之書狀（當時
    尚未死亡，見本院卷(一)第二０九、二一０頁）中陳稱：原判決附表編號一、三、
    五、六、七之本票，分別面額為二百萬元、六十五萬元、二十萬元、四十五萬元
    、四十八萬元是抵押借款本金，其餘編號二、四之本票，分別面額為三十六萬元
    、及六十二萬五千元係付利息等語，而上訴人對呂慶南所爭執係支付利息之上開
    本票二紙之金額，並未能舉証証明有交付該款項之事實，則其主張系爭借款本金
    數額如原判決附表所示之本票，於除呂慶南自認之上開借款本金三百七十八萬元
    部分外，其餘尚乏積極証據証明。上訴人嗣於本院審理中提出其交付系爭借款本
    金予被上訴人之時間、金額、及資金來源明細表如附表一、二（見同上卷第一一
    ０、一一一頁），而減縮本件借款數額為如該附表所示之四百七十萬零八千元，
    呂慶南於本院準備程序中到庭陳稱：對該附表所示之借款，除對附表一編號１、
    發票人丁○○、支票面額五十萬元；及編號２、發票人庚○○、支票面額分別為
    六十三萬、六十二萬八千元部分否認為系爭借款外，其餘部分均自認為其與被上
    訴人黃菊所簽發而交付予上訴人，惟上開附表二編號１至３部分，總計五十二萬
    元係付利息等語（見上卷第二０六頁），然關於附表一編號１部分，呂慶南於上
    開書狀中已自認：「抵押後用丁○○支票調現五十萬元」等情甚明（見同上卷第
    二０九頁），按當事人主張之事實，經他造於準備書狀內或言詞辯論時或在受命
    法官、受託法官前自認者，無庸舉證。自認之撤銷，除別有規定外，以自認人能
    證明與事實不符或經他造同意者，始得為之。民事訴訟法第二百七十九條第一、
    三項定有明文。呂慶南對其已自認之上開事實，除有依法得撤銷之情事外，即不
    得再為爭執，且上訴人對呂慶南上開自認部分亦無庸舉証，法院應據為認定事實
    及裁判之基礎。按呂慶南雖分別對其與被上訴人黃菊簽發如原判決附表所示之本
    票、及上訴人提出之上開附表一部分為借款本金之自認，惟上訴人提出之上開附
    表一、二係針對原判決附表所示之本票交付借款之明細時間、數額為補充之說明
    ，則僅能擇一就呂慶南自認較不利益於其之如判決附表所示之上開本票，核計金
    額為三百七十八萬元，為其與被上訴人黃菊簽發票據向上訴人借款之金額，再加
    上呂慶南上開自認借用訴外人丁○○名義之支票，向上訴人調現之五十萬元，二
    者核計為四百二十八萬元，為本件系爭借款之本金數額。至上訴人主張上開附表
    一編號２發票人庚○○、支票面額分別為六十三萬、六十二萬八千元部分，係被
    上訴人持訴外人庚○○之支票向其借款，並於退票時分別簽發同額之本票予上訴
    人等語，並聲請傳訊証人庚○○、及目睹呂慶南持該支票向上訴人借款之証人甲
    ○○為証，以及聲請本院向該支票之付款銀行第七商業銀行港路分行查詢該支票
    帳戶退票情形，依第七商業銀行函示內容固稱：庚○○於八十二年五月四日至八
    十二年八月二十七日共退票七張，金額共計八十四萬七千五百元，已於八十二年
    八月二十七日拒絕往來等情，有該行九十一年六月十二日七港路字第四一六七號
    函在卷可稽（見本院卷(二)第六十五頁）；而庚○○經傳並未到庭；另証人甲○○
    雖於本院準備程序中結証稱：「我與呂慶南合買土地，我們只是某塊土地合夥人
    ，他拿給我的票，常常沒有兌現，我當時有三張支票，面額共壹佰多萬元，呂慶
    南有背書，發票人姓名不清楚，他拿這三張票去向戊○○調現，他只有給我壹佰
    萬元。」等語（見本院卷第一四七、一四八頁），惟証人甲○○上開証詞，係証
    稱呂慶南居間介紹証人向上訴人借款，並未能証明係呂慶南持票向上訴人借款，
    且上訴人有交付上開款項予呂慶南之事實，上訴人此部分之主張，亦乏積極証據
    証明，自無從將此部分數額列入本件系爭借款之數額內，則本件借款之數額應為
    四百二十八萬元，上訴人其餘數額之主張，應無足採。
八、關於系爭借款之利息、及違約金應各自何時起算部分：
    (一)上訴人主張被上訴人自八十二年十二月十七日後即未付利息；被上訴人則以其
      於簽發原判決附表一本票時，已將利息計算包括在該本票金額內。查兩造對系
      爭借款之利息究係支付至何時止一節，均未能提起有利於其之積極事証，以供
      本院調查審酌，衡諸上開之論據，即兩造於會算後簽發原判決附表一所示之本
      票以為清償，債權人於會算時必要求債務人一併將利息計入清償，自應以兩造
      結算時上開本票形式上記載之到期日八十三年八月三十日為系爭借款之利息起
      算日。
    (二)關於違約金起算日部分，上訴人固主張系爭借款違約金起算日應自原約定清償
      日之翌日即八十二年十二月十八日起算；被上訴人則以違約金應自上訴人同意
      抵押權變更存續期間之翌日即八十五年六月十八日起算。查兩造系爭借款原清
      償期為八十二年十二月十七日，被上訴人於屆期時因無法償還，上訴人於八十
      三年二月二十四日同意將抵押權存續期間變更為自八十二年六月十七日起至八
      十五年六月十七日止，並依據八十二年六月十七日所訂抵押權設定契約書履行
      一節，有該權利變更契約書在卷可稽（見原審卷第三一０頁）。按違約金之性
      質，除別有約定者外，係兩造約定於借期屆滿時，債務人未依期履行時，應負
      之損害賠償總額。本件上訴人既已同意原抵押權之存續期間延至八十五年六月
      十七日止，依抵押權從屬於主債權之性質，且系爭抵押權又為一般抵押權，於
      抵押權存續期間屆滿之前，債權人即上訴人尚不得行使該抵押權以為清償，足
      認上訴人於同意變更抵押權存續期間時，即有同意系爭借款之清償期延至八十
      五年六月十七日，則系爭借款應自該抵押權存續期間屆滿之翌日始生違約之情
      事，上訴人請求系爭借款之違約金應自八十五年六月十八日起算。上訴人以系
      爭抵押借款債務清償期既為八十二年十二月十七日，被上訴人未如期清償，違
      約金之起算點即應自八十二年十二月十八日起算云云，應無足採。
    (三)按清償人所提出之給付，應先抵充費用，次充利息，次充原本。民法第三百二
      十三條前段定有明文。至違約金之性質則與利息不同，民法並無違約金債權儘
      先抵充之規定，其與原本債權清償期亦無先後之分，兩者擔保又屬相同，且兩
      造間並未約定抵充之順序，此為兩造所自認，則依民法第三百二十二條第二款
      中段規定，應以債務人因清償獲益最多者儘先抵充，本件違約金係以本金為計
      算標準，自應先抵充於被上訴人獲益最多之有違約金約定之本金債權，而後再
      抵充違約金。再按利息，除另有約定者外，不得滾入原本，再生利息。民法第
      二百零七條第一項前段規定甚明。又違約金亦不得併入原本，再加計利息，兩
      造對系爭借款並未約定利息可滾入原本再計利息之事實，亦不爭執（見本院卷
      (一)第六十頁）。未按違約金屬於損害賠償約定之性質者，應視為就因遲延所生
      之損害，業已依契約預定其賠償，不得更請求遲延利息賠償損害（最高法院六
      十二年台上字第一三九四號判例參照）。
    (四)系爭借款之本金數額為四百二十八萬，已如上述。上訴人於原法院八十四年度
      民執字第二０二八號強制執行事件，以原判決附表一編號一、二所示二紙本票
      面額合計二百三十六萬元為原本債權聲請強制執行（執行名義為原法院八十四
      年度票字第二四五號裁定），受償本金一百六十七萬九千二百八十元，利息從
      八十三年八月三十日計算至八十四年五月十五日止，受償十萬零九十元，總計
      該次獲償金額共計一百七十七萬九千三百七十元一節，為兩造不爭執，並有本
      院調閱之上開執行卷可稽，是被上訴人就本金二百三十六萬元部分，於此次強
      制執行中扣除已受償之上開本金，尚餘未清償之本金為六十八萬零七百二十元
      未獲清償（詳如附表Ａ）。
    (五)又上訴人於原法院八十五年度民執字第一六九０七號強制執行事件，以其原主
      張之四百七十六萬五千元之借款額，扣除前項已獲償之原本一百六十七萬九千
      二百八十元之餘額三百零八萬五千七百二十元為原本，利息及違約金計算期間
      ，均自八十三年八月三十日起至八十七年十一月十七日止，違約金按日息百分
      之０‧０八計算（換算為年息百分之二十九、二），計受償九十萬三千一百八
      十二元一節，為兩造所不爭執，並有本院調閱之原法院八十五年度民執字第一
      六九０七號執行卷可稽。惟查本件借款本金總額為四百二十八萬元，並非該四
      百七十六萬五千元，又兩造已同意就違約金酌減為年息百分之二十計算（見本
      院卷(一)第一七八頁），則違約金應以年息百分之二十利算之，又前項執行未獲
      償之本金六十八萬零七百二十元，自八十三年八月三十日起至八十四年五月十
      五日止之利息，已於前項執行時獲得清償，本次執行就此部分自不得重複計算
      利息，故本件強制執行計算書分配表應予更正如附表Ｂ所示，亦即本次分配前
      之本金債權餘額應為二百六十萬零七百二十元（4,280,000－1,679,280＝2,60
      0,720） ，計算至存續期間八十五年十一月十七日止之利息為四十五萬九千一
      百三十四元，自八十五年六月十八日逾期起至八十七年十一月十七日止之違約
      金為一百二十五萬八千三百二十一元，本次獲償金額為九十萬三千一百八十二
      元，應先抵充利息四十五萬九千一百三十四元，餘四十四萬四千零四十八元再
      抵充本金，不足額為三百四十一萬四千九百九十三元（包含未清償之本金二百
      十五萬六千六百七十二元、及違約金一百二十五萬八千三百二十一元），此數
      額即為上訴人提起本件訴訟時，得請求被上訴人應連帶給付之金額。
    (六)復查上訴人於提起本件訴訟後，於原法院八十七年度執字第二二七八三號執行
      事件中，於八十九年七月十九日獲償八十九萬一千七百四十三元一節，為兩造
      所不爭執，並有本院調閱之原法院該執行卷可稽，則依上開所述之抵充順序，
      其中十七萬九千六百二十四元應先抵充自八十七年十一月十八日起至八十九年
      七月十九日止，依上訴人於原審請求依年息百分之五計算之利息，餘七十一萬
      二千一百十九元次充本金，不足額三百四十二萬一千三百七十元（包含未清償
      之本金一百四十四萬四千五百五十三元、及違約金一百九十七萬六千八百十七
      元）（詳如附表Ｃ所示）。
    (七)綜上，上訴人得請求被上訴人連帶給付之金額為三百四十二萬一千三百七十元
      ，及其中本金一百四十四萬四千五百五十三元，自八十九年七月二十日起至清
      償日止，按年息百分之十點九五計算之利息暨按年息百分之二十計算之違約金
      。上訴人之請求於上開範圍內為有理由，應予准許，至逾越上開範圍，核屬無
      據，應予駁回。
九、綜上所述，上訴人本於借貸法律關係請求被上訴人應連帶給付三百四十二萬一千
    三百七十元，及其中本金一百四十四萬四千五百五十三元，自八十九年七月二十
    日起至清償日止，按年息百分之十點九五計算之利息暨按年息百分之二十計算之
    違約金，上訴人之請求在上開範圍內，並無不合，應予准許，逾此部分之請求，
    及其於本院追加部分，於法不合，均應予駁回。原審就上開應准許之金額於超過
    一百三十一萬四千二百三十元，及就其中本金超過四十三萬三千三百元部分暨該
    利息之請求，為上訴人敗訴之判決，自有未洽，上訴意旨就上開准許部分指摘原
    判決不當，為有理由，自應將該部分原判決廢棄，改判如主文第二項所示（上訴
    人於本院就上開應再給付金額之利息，擴張請求按年息百分之十點九五計算，及
    擴張請求自八十九年七月二十日起至清償日止按年息百分之二十計算之違約金）
    ，至超出上開請求之上訴部分，則為無理由，應予駁回。又兩造均陳明願供擔保
    聲請宣告假執行及免為假執行，就上開上訴勝訴部分，核無不合，爰酌定相當金
    額分別准許之，至駁回上訴部分，其假執行之聲請，已失所依附，應予駁回。
十、本案事實已臻明確，兩造其餘攻擊防禦方法，不足以影響本判決結果，爰不一一
    論述，併此敘明。
據上論結：本件上訴為一部有理由，一部無理由，追加之訴為無理由，依民事訴訟法
第四百五十條、第四百四十九條第一項、第七十九條但書、第八十五條第二項、第四
百六十三條、第三百九十條第二項、第三百九十二條判決如主文。
中      華      民      國    九十二    年      六      月     十七     日
~B1民事第四庭審判長法  官  黃斐君
~B2                法  官  陳蘇宗
~B3                法  官  張浴美
右為正本係照原本作成。
如對本判決上訴，須於收受判決送達後二十日內向本院提出上訴書狀，其未表明上訴
理由者，應於提出上訴後二十日內向本院提出上訴理由書（須按他造人數附具繕本）
，並繳納送達用雙掛號郵票拾份（每份拾肆元）。
上訴時應提出委任律師或具有律師資格之人之委任狀；委任有律師資格者，另應附具
律師及格證書及釋明委任人與受任人有民事訴訟法第四百六十六條之一第一項但書或
第二項（詳附註）所定關係之釋明文書影本。
~B                書記官  謝雅惠
中      華      民      國    九十二    年      六      月     十八     日
附註：
民事訴訟法第四百六十六條之一（第一項、第二項）
對於第二審判決上訴，上訴人應委任律師為訴訟代理人。但上訴人或其法定代理人具
有律師資格者，不在此限。
上訴人之配偶、三親等內之血親、二親等內之姻親，或上訴人為法人、中央或地方機
關時，其所屬專任人員具有律師資格並經法院認為適當者，亦得為第三審訴訟代理人
。
                                                                        Ｈ
~FO
附表Ａ（原法院八十四年度民執七字第二０二八號強制執行事件獲償0000000元）：
┌────┬──────────────┬─────┬────┬────┐
│        │    利              息      │          │        │        │
│債權原本├──────┬──┬────┤  共  計  │分配金額│ 不足額 │
│        │  期    間  │利率│ 金  額 │          │        │        │
├────┼──────┼──┼────┼─────┼────┼────┤
│ 0000000│  83.08.30  │年息│  100090│  0000000 │0000000 │ 680720 │
│        │  84.05.15  │0.06│        │          │        │        │
│        │（二五八日）│    │        │          │        │        │
└────┴──────┴──┴────┴─────┴────┴────┘
  附註：分配金額0000000，先抵充利息100090，餘0000000再抵充原本，不足額部分
        為未清償原本。
附表Ｂ（原法院八十五年度執字第一六九０七號強制執行事件獲償903182元）：
┌────┬───────────────┬────┬────┬────┐
│        │    利  息  ／  違  約  金    │        │        │        │
│債權原本├──────┬───┬────┤ 共  計 │分配金額│ 不足額 │
│        │  期    間  │利 率 │ 金  額 │        │        │        │
├────┼──────┼───┼────┼────┼────┼────┤
│  680720│  84.05.16  │日 息 │ 利  息 │        │        │        │
│        │  85.06.17  │0.03% │   81278│        │        │        │
│        │（三九八日）│      │        │        │        │        │
├────┼──────┼───┼────┼────┼────┼────┤
│        │  85.06.18  │年 息 │ 違約金 │        │        │        │
│        │  87.11.17  │  20% │  329357│        │        │        │
│        │（八八三日）│      │        │        │        │        │
├────┼──────┼───┼────┼────┼────┼────┤
│ 0000000│  83.08.30  │日 息 │ 利  息 │        │        │        │
│        │  85.06.17  │0.03% │  377856│        │        │        │
│        │（六五六日）│      │        │        │        │        │
├────┼──────┼───┼────┼────┼────┼────┤
│        │  85.06.18  │年 息 │ 違約金 │        │        │        │
│        │  87.11.17  │  20% │  928964│ 0000000│ 903182 │0000000 │
└────┴──────┴───┴────┴────┴────┴────┘
附註：分配金額903182，先抵充利息459134，餘444048再抵充原本，不足額0000000
      包含未清償原本0000000及違約金0000000
附表Ｃ（原法院八十七年度執七字第二二七八三號強制執行事件，上訴人於八十九年
七月十九日獲被告清償891743元）：
┌────┬───────────────┬────┬────┬────┐
│        │    利  息  ／  違  約  金    │        │        │        │
│債權原本├──────┬───┬────┤ 共  計 │分配金額│ 不足額 │
│        │  期    間  │利 率 │ 金  額 │        │        │        │
├────┼──────┼───┼────┼────┼────┼────┤
│前未清償│  85.06.17  │年 息 │ 違約金 │        │        │        │
│之違約金│  87.11.17  │  20% │ 0000000│        │        │        │
├────┼──────┼───┼────┼────┼────┼────┤
│ 0000000│  87.11.18  │年 息 │ 違約金 │        │        │        │
│之違約金│  89.07.19  │  20% │ 718496 │        │        │        │
├────┼──────┼───┼────┼────┼────┼────┤
│ 0000000│  87.11.18  │年 息 │ 利  息 │        │        │        │
│        │  89.07.19  │   5% │  179624│ 0000000│891743  │0000000 │
│        │ （608日）  │      │        │        │        │        │
└────┴──────┴───┴────┴────┴────┴────┘
附註：獲償891743，先抵充利息179624，餘712119再抵充原本，不足額0000000包含
      未清償原本0000000 違約金0000000


司法院資訊處製作；財團法人民間司法改革基金會備份。
